臺灣臺北地方法院民事判決　　　　 97年度建字第139號
原　　　告　盈源工程有限公司
法定代理人　王正源
訴訟代理人　黃小舫律師
被　　　告　技毅工程股份有限公司
法定代理人　洪瑞彰
訴訟代理人　李漢鑫律師
　　　　　　蕭美玲律師
上列當事人間請求侵權行為損害賠償事件，本院於民國100年3月
9日言詞辯論終結，判決如下：
    主  文
原告之訴及假執行之聲請均駁回。
訴訟費用由原告負擔。
    事實及理由
壹、程序方面：按訴狀送達後，原告不得將原訴變更或追加他訴
    但擴張或減縮應受判決事項之聲明者，不在此限，民事訴訟
    法第255條第1項第3款定有明文。原告於起訴時聲明請求被
    告給付新臺幣（下同）233萬7225元，及自起訴狀繕本送達
    翌日起，至清償日止，按年息百分之五計算之利息。嗣於起
    訴狀送達後之民國99年4月28日擴張聲明（見卷二第136頁，
    辯論意旨狀），聲明請求被告給付原告295萬5225元，及其
    中233萬7225元自起訴狀繕本送達翌日起，暨其中61萬8000
    元自起訴狀繕本送達翌日起，均至清償日止，按年息百分之
    五計算之利息，核屬聲明之擴張，依前揭法律規定，應予准
    許。
貳、實體方面：
  一、原告起訴主張：原告於95年間與被告簽訂工作合約，由原
      告承攬被告定作之「高雄捷運紅線CD3北機廠統包工程，
      環控統包工程」（下稱系爭工程），約定工程總價為1570
      萬元。雙方並約定每月5日前估驗一次，核付上月完成合
      格費之90％金額，另10％尾款，則俟全部工作完成，業主
      給付被告後，被告再給付原告。茲本件工程業已完工，上
      述工程並業已啟用，惟被告截至目前為止僅給付之1211萬
      6775元。因系爭工程之業主高雄捷運公司給付工程款之進
      度已達96%，原告得對被告請求之總工程款即應為1507萬
      2000元（計算式：15,700,000×96%=15,072,000），則扣
      除被告已給付之1211萬6775元，被告尚餘工程款295萬
      5225元（計算式：15,072,000-12,116, 775=2,955,255）
      拒不給付。為此爰依承攬契約請求被告給付未付之工程款
      295萬5225元等語。並聲明：（一）被告應給付原告295
      萬5225元，及其中233萬7225元自起訴狀繕本送達翌日起
      ，暨其中61萬8000元自起訴狀繕本送達翌日起，均至清償
      日止，按年息百分之五計算之利息。（二）訴訟費用由被
      告負擔。（三）願供擔保，請准宣告假執行。
  二、被告則以：
   （一）原告中途退場，根本未實際完工，其傳喚的證人亦證
         稱原告未全部完工，又豈能請求累積至96％的完工款
         。原告應先就「工程款請求權條件已成就，故有工程
         款債權之存在」此一有利主張負擔舉證責任。系爭工
         程係高雄捷運股份有限公司（下稱高雄捷運公司）發
         包予聯鋼營造工程股份有限公司（下稱聯鋼公司），
         聯鋼公司再將系爭工程全部工程轉包予原告，被告再
         將工程轉包予被告，各階段承攬人向定作人之請款條
         件皆屬一致，被告亦須檢附經聯鋼公司及高雄捷運公
         司之工程人員簽認估驗單方得向聯鋼公司請款，準此
         ，原告並未檢「相關施工品質檢驗表與施工照片4份」
         ，本件即無從證明已完工之事實。（見卷一第67頁）
         又原告至少有各棟環控系統防火填塞、自動控制工項
         、空氣捲筒等工作未完成，當然未全部完工。原告始
         終未能舉證說明自己的施工進度，亦未依施工說明書
         第14條規定檢附資料、辦理估驗程序，原告之工程款
         債權不存在。
   （二）原告於施工期間早已累次發生未依進度送審及採購所
         承攬設備材料情事，為避免延誤工進會造成各級承包
         商更大違約責任，被告已多次為其採購相關材料設備
         ，詎原告竟於96年間正值高雄捷運整體工程趕辦通車
         在即之際，採取消極半停工狀態，故被告及聯鋼公司
         乃不得不另行購料雇工代為施作，是縱然原告對被告
         有工程款請求權存在，被告亦得依民法第497條第2項
         及系爭工程契約第12條後段之規定就購料雇工代為施
         作部分費用375萬9599元主張抵銷（見卷二第8、9頁）
         。其抵銷之項次及內容共如附表所示有35項，第1至19
         項包含代購自動控制感測元件等（見卷二第9頁至第20
         頁），第20至35項包含代工代辦土軌、牽引冰水/冷卻
         水管路差壓管線連接施作等（見卷二第21頁），並提
         出各抵銷抗辯工項之報價單、統一發票或支出憑證等
         （見卷二第24頁至74頁，卷二第177頁至215頁，被證
         10）。
         並聲明（一）駁回原告之訴及其假執行之聲請。（二
         ）訴訟費用由原告負擔。（三）若受不利判決，願供
         擔保准免假執行。
  三、兩造不爭執之事實：
     1、兩造於95年簽訂系爭工程合約，工程總價1570萬元。
      （見卷一第8頁工作合約）
     2、被告已付工程款1211萬6775元（見卷一第290頁）
  四、得心證之理由：
   （一）按稱承攬者，謂當事人約定，一方為他方完成一定之
         工作，他方俟工作完成，給付報酬之契約；報酬，應
         於工作交付時給付之，無須交付者，應於工作完成時
         給付之，為民法第490條第1項、第505條第1項所明定
         ，是承攬人原則上須先證明其已完成工作，始能請求
         定作人給付報酬，此所謂報酬後付原則。又前開報酬
         後付原則可能使資金不足之承商積壓過多資金，故實
         務上有將工程款分期給付即「工程估驗款」之特別約
         定，俾使工程得以順利進行至完工，該各分期之工程
         款係以估驗計價合格為付款之條件。兩造於系爭工程
         合約第五條付款辦法（一）約定：「乙方（即原告）
         按期以書面檢附完成數量計算單價申請估驗計價，經
         甲方（即被告）核准後給付。」即採行前開估驗計價
         方式，是本件原告請求給付工程款，為被告拒絕並辯
         稱原告尚未完工，自應由原告證明其已完成系爭工程
         合約之全部工程，或就各期己完工部分提出估驗且經
         被告核准之事實負舉證之責。經查：
      1、兩造就系爭工程估驗至第10期，被告並已給付原告工
         程款12,116,775元，達總工程款1570萬元之77％，依
         兩造不爭執之環控施工說明書第14條約定：「付款
         辦法：（1）依高雄捷運公司計價里程碑辦理計價，並
         於領到高雄捷運公司及聯鋼公司工程款後核付，尾款
         於整體工程完工經高雄捷運公司正式驗收合格後，辦
         妥保固保證手續（保固金2％，保固年限貳年)並領取
         高雄捷運公司尾款後核付。(2)．．．．。(3)．．
         ．。(4)為求施工品質，估驗時需附相關施工品質檢驗
         表與施工照片4份，經甲方工地主任認可之品質合格數
         量才能請款，但最後驗收仍依業主標準為準。工地所
         提出之各項品質檢驗表，需由甲方及甲方業主工程人
         員簽認後，該項工程項目方可辦理估驗」等語（見卷
         二第75頁，被證11）；又依高雄捷運股份有限公司（
         下稱高雄捷運公司）場站及路線環控系統計價里程碑
         之工程完成階段及付款百分比所示，原告須至全線環
         控中央控制系統安裝完畢、測試完成始得請款至百分
         之75％以上（見卷一第41頁，被證2）。惟本件原告僅
         能提出第1至10期之估驗單總表、估驗請款單（見卷一
         第366頁至434頁，即原告已領款之部分），就第10期
         以後所完成之工程，則未能依前開約定提出施工日誌
         、施工品質檢驗表與施工照片等以實其說，且證人即
         原任職原告公司至97年5月始離職之蔡永文證稱：「（
         問：如果有完工，是否有完工報告？能否提出第10期
         估驗後其他進度的進貨、點工、日報表資料？）進貨
         、點工、日報表應該是在原告公司有資料。沒有完工
         報告，我不知道要提出完工報告。」等語，是原告除
         未能提出前開估驗請款之資料外，就其持有之有關進
         貨、點工、日報表等實際施工之資料亦未提出，原告
         主張其已依約完工尚有工程款未領取云云，即屬無據
         。
      2、原告雖以系爭CD3北機廠環控部分工程，其計價里程碑
         已達「全線系統測試整合」階段，高雄捷運公司及聯
         鋼公司給付之工程款已達全部工程款之96％，原告得
         依施工說明書之計價給付約定請求被告給付96％之工
         程款云云。原告主張系爭工程其計價里程碑已達「全
         線系統測試整合」階段業主給付之工程款已達96％等
         情，固有高雄捷運公司99年1月22日（99）高捷T2 字
         第156號函（見卷一第354頁）以及聯鋼公司99年1 月
         28日（99）聯鋼工字第60號函（見卷一第362頁）可憑
         ，惟查，原告施作至97年3月退場，系爭工程現場工作
         至97年9月17日始完成，而被告於97年9月及98年2月分
         別向聯鋼公司辦理兩次估驗，有聯鋼公司97年9月17日
         （97）聯鋼工字第553號函在卷可憑（見卷一第75頁）
         。又本院向高雄捷運公司函詢系爭工程計價及付款情
         形，該公司於97年9月22日函覆以：「環控工程計價里
         程碑已辦理至第1階段『施工設計和主要設備到』付款
         百分比：50％，工程款已給付至第1階段『施工設計和
         主要設備到貨』付款百分比：50％。」等語（見卷一
         第192頁，97高捷V2字第5238號函），足見原告於97年
         3月退場時，系爭工程尚未經估驗，更遑論已經測試整
         合完成，前開高雄捷運公司99年1月22日函文僅能證明
         系爭工程於當時已經完工並測試完成之事實，不能執
         此認定97年3月原告退場時已完成系爭工程之事實。
   （二）又被告辯稱系爭工程原告並未完工，有部分工程系由
         被告與聯鋼公司代為購料雇工完成等情，有下列情事
         為證，應屬可採：
      1、依聯鋼公司97年9月17日（97）聯鋼工字第553號函說
         明二：「技毅公司（即被告）承攬本公司高雄捷運紅
         線CD3北機廠統包工程之水電環控工程，有關工程款部
         分，截至目前為止該公司向本公司計價估驗至第十三
         期工程款，合計完成金額為159,277,541元，完成比率
         為70.24％；惟，累計至該期計價估驗，因該公司財力
         困窘，無力給付其物料供應商、施工下包商等設備、
         材料、工資等款項計38,374,183元，已由本公司依約
         執行代墊、代付，並自該公司各期計價估驗中扣抵．
         ．．。」等語（見卷一第75頁），前函所述由聯鋼公
         司因承攬人即被告無力給付下包商工程款，為免因此
         延誤工期，故由聯鋼公司直接給付被告下包商工程款
         之方式，即工程實務上所稱監督付款。依前開聯鋼公
         司函文及所附之第十三期工程估驗單（估驗細目，估
         驗日期97年4月5日）以及各項支出傳票細目之記載可
         知，原告公司在97年4月5日前積欠物料供應商、施工
         下包商等設備、材料、工資等款項計38,374,183元，
         已由聯鋼公司依約代墊、代付並自被告公司工程款中
         扣抵，設若原告確實有已完成之工程尚未估驗，應可
         循前開監督付款之方式領得工程款。
      2、依系爭工程契約第4條約定，原告應施作之工作項目及
         數量依細設E版圖說為準（見卷一第8頁），而被告抗
         辯原告未完成而由被告或聯鋼公司代為購料雇工完成
         之項目共計35項如附表所示，經確認除部分工項與圖
         說版次無關外，其餘均屬E版圖說之工作，而其中除第
         1、12、14、26、27項外，其餘均屬聯鋼公司代被告執
         行墊款項目，聯鋼公司並已於應給付被告之工程款中
         扣款，此有聯鋼公司99年9月2日（99）聯鋼工字第
         407號函（見卷二第282頁），以及聯鋼公司99年12月
         13日（99）聯鋼工字第568號函（見卷三第4頁附卷可
         憑），足見如附表所示之35項工程屬於系爭工程範圍
         ，且如附表所示第2至11項、13、15至25項、28至35項
         均屬於聯鋼公司代為購料雇工完成部分，非原告施作
         完成。另就被告抗辯非由原告完成工作項目分述如下
         ：
         各棟環控系統防火填塞：被告辯稱原告未完成此項
           工作，已提出福斯特實業有限公司報價單、聯鋼公
           司四期工程估驗單甲（估驗日期為97年5月5日）（
           見卷二第40頁至42頁，被證10.10-2），經本院於99
           年6月3日言詞辯論時提示前開證物予證人蔡永文及
           梁世祿確認，證人蔡永文先稱：「上面的項目，管
           線是否屬於環控工程，看不出來。」云云，經證人
           梁世祿證稱：「這是報價單，裡面沒有分系統，是
           以報價單的單價為基準。那時有請工程師在現場在
           現場核對，就是為了釐清水、電、環控，證人蔡也
           有一起去，核對的結果有一個金額出來，是依每棟
           的尺寸、分類計價，數量是證人蔡與工程師去現場
           核對的。」「原告沒有要做，這在施工規範裡有，
           這是原告該要施作的。我們與聯鋼有討論過這個問
           題，有開會、有發函，原告知道。」等語，證人蔡
           永文始稱：「我們知道他們有做，但我們沒有去現
           場核對，我們沒有施作這部分，他們叫人來施作，
           當時我們還在現場，因為被告認為工程分水、電、
           環控三部分，被告沒有告知我們要施作，且單價明
           細表金額多少我們也不知道。」「是被告施作之前
           沒有通知我們，且金額也沒有與我們確認。」「是
           含料帶工，我們有送審，但沒有通過。」（見本院
           卷二第154頁背面及155頁）足見此項防火填塞工項
           依約原告應施作，惟原告尚未將施作所用材料送審
           通過亦未施作，而由被告購料雇工代為完成。
         各棟建築物的自動控制工項：依原告提出之「各棟
           建築物訂價明細表」（見卷一276頁至279頁，原證
           7至原證10）原告須就各棟建築物之自動控制工項含
           料帶工以採購施作，被告抗辯原告未施作等情，已
           據其提出由被告或聯鋼公司代為購料雇工之統一發
           票及報價單等件為憑（卷二139頁至215頁，被證10
           ），證人蔡永文先證稱：「（問：請提示原證7號到
           10號，各棟建築物的自動控制工項，原告有無採購
           施工？）原告沒有採購，因為被告供料給我們施作
           ，這些項目都有施工完畢。」「這要與被告的二通
           閥一起送審，二通閥我們只是代工而已。」云云，
           其後則稱：「自動控制項目我們沒有送審，因為這
           項材料與二通閥是同一家商場，所以被告一起送審
           。我們沒有採購自動控制項目，被告說他們採購，
           由工程款內扣除。」等語（見本院卷二第155頁），
           惟依原告所提出之前開訂價明細表就自動控制工項
           記載有材料價格，依約應由原告採購，且設如證人
           蔡永文所述材料應由被告採購，何以採購後可以扣
           除原告之工程款，足見證人蔡永文稱自動控制工項
           材料應由被告採購云云，並不可採。原告就此項既
           未採購材料施作，而由被告或聯鋼公司代為購料雇
           工施作，自難謂原告已經完成系爭工程。
         文氏流量計及空氣捲筒：依原告提出之訂價明細表
           （見卷一第280頁原證11，卷一第289頁原證20）原
           告須採購文氏流量計及空氣捲筒並為施作，被告抗
           辯原告未施作等情，已據其提出統一發票、報價單
           及聯鋼公司97年11月19日代為購料函（卷二第181
           頁被證被證10.3，卷二第195頁被證10.13）為憑，
           且證人蔡永文亦證稱：「文氏管流量計，被告說這
           不適合在這個系統使用，所以另外自己買西門子的
           流量計，所以價格差很多。」「原證20，我們沒有
           採購，一開始是找不到這東西，後來就由報告原告
           公司處理。」等語（見卷二第156頁），足認原告就
           此工項未為採購材料施作，而由聯鋼公司代為購料
           雇工施作。
         各棟建築物之濾網清潔、滴水盤、冷凝器清潔等：
           被告抗辯原告未施作前開工作，提出未完工缺失事
           項說明、報價內容，及立紳空調工程有限公司（下
           稱立紳公司開立予聯鋼公司之統一發票為據（見卷
           二第205頁至206頁，被證10.19），證人蔡永文證稱
           ：「（問：請確認被告10點19，是否原告沒有施而
           由證人蔡離職後所開的立紳公司改善完成？）內容
           有些不屬於系爭工程原合約。10點19上面序號78、
           81 、82，清潔部分是否是原合約有疑義，不能確認
           原合約有這些項目」等語，證人梁世祿則證稱：「
           10 點19是合約的施工項目。」等語（見卷二第156
           頁），足見前開清潔工程原告並未完工，而係由聯
           鋼公司代為雇工完成。
         牽引動力變電站冷卻水塔泵浦防震軟管變形修繕：
           被告抗辯原告未施作前開工作，提出立紳公司開立
           予聯鋼公司之統一發票為據（見卷二第212頁，被證
           10.25），證人蔡永文亦證稱：「（請確認被告10
           點25，是否原告沒有施而由證人蔡離職後所開的立
           紳公司改善完成？）10點25是原合約的項目。」
           等語（見卷二第156頁），足見前開部分工程原告並
           未完工，而係由聯鋼公司代為雇工完成。
（三）綜上所述，原告未能就已完成系爭工程合約之全部工程，
      或就各期己完工部分提出估驗且經被告核准之事實負舉證
      之責，被告辯稱系爭工程原告並未完工，有部分工程系由
      被告與聯鋼公司代為購料雇工完成等情應屬可採。從而，
      原告依依承攬契約請求被告給付工程款295萬5225元，及
      其中233萬7225元自起訴狀繕本送達翌日起，暨其中61萬
      8000元自起訴狀繕本送達翌日起，均至清償日止，按年息
      百分之五計算之利息，為無理由，應予駁回。原告之訴既
      經駁回，其假執行之聲請亦失所附麗，應併予駁回。
五、結論：原告之訴為無理由，依民事訴訟法第78條，判決如主
    文。
中    華    民    國  100    年    4    月    27    日
                  民事第二庭    法  官  張松鈞
以上正本係照原本作成
如對本判決上訴，須於判決送達後20日內向本院提出上訴狀
中    華    民    國  100    年    4    月    27    日
                                書記官  周小玲